臺灣高等法院民事判決
110年度上易字第185號
上  訴  人  Enrique Orozco

訴訟代理人  曾威凱律師
被  上訴人  劉泓浚  
訴訟代理人  劉明鏡律師
上列當事人間請求遷讓房屋等事件，上訴人對於民國109年12月3
1日臺灣臺北地方法院109年度訴字第32號第一審判決提起上訴，
本院於民國110年6月15日言詞辯論終結，判決如下：
    主      文
原判決關於命上訴人給付逾「新臺幣參拾捌萬參仟貳佰肆拾柒元
及其中玖萬柒仟參佰陸拾貳元自民國一百零九年三月二十六日起
至清償日止，按週年利率百分之五計算之利息」之訴部分，暨該
訴訟費用之裁判，均廢棄。
上開廢棄部分，被上訴人在第一審之訴駁回。
其餘上訴駁回。
第一、二審訴訟費用由上訴人負擔百分之七十八，餘由被上訴人
負擔。
    事實及理由
一、被上訴人主張：伊所有門牌號碼臺北市○○區○○路0段000號3
    樓之12房屋（下稱系爭房屋）自民國104年6月22日起出租予
    上訴人，約定每月租金為新臺幣（下同）5萬元，租賃期限
    為1年，並於第一次訂約時給付押租金10萬元（下稱系爭押
    租金），屆期後亦每年以相同租賃條件續訂新約至107年6月
    21日，並以系爭押租金充抵次一年續訂租約，自107年6月22
    日起至108年6月21日該年之每月租金約定為4萬7,000元（下
    稱107年租約），108年6月21日屆期上訴人仍繼續依原定租
    約使用系爭房屋（與107年租約合稱系爭租約），迄至108年
    12月21日經兩造合意終止租賃關係。然㈠上訴人自104年6月2
    2日起至108年12月21日止尚積欠租金28萬8,980元；㈡上訴人
    迄至109年3月25日始交還系爭房屋，依系爭租約第13條第3
    項約定應給付相當月租金額及一倍之違約金29萬4,532元【
    （4萬7,000元＋4萬7,000元）×3月4日】；㈢伊代墊上訴人無
    權占用系爭房屋期間之水費930元、電費1,071元、瓦斯費1,
    095元，以系爭押租金抵銷上開㈡之金額後，上訴人應給付48
    萬6,608元本息。爰依各年度租約第4條約定、系爭租約第13
    條第3項約定、民法第179條規定，請求上訴人給付48萬6,60
    8元，及其中28萬8,980元自起訴狀繕本送達翌日起，其中19
    萬7,628元（即相當於租金之不當得利、違約金部分扣抵系
    爭押租金加計代墊水電、瓦斯費用）自109年3月26日起，均
    至清償日止，按週年利率百分之5計算之利息。
二、上訴人則以：伊已依約給付租金，且自104年承租系爭房屋
    起每年續約時，均未有伊積欠租金之記載，被上訴人迄至10
    8年12月底始稱伊尚有積欠租金，已有失權之效果，並有違
    誠信原則。另伊除於簽署107年租約時給付押租金10萬元外
    ，另於104年簽署租約時（下稱104年租約）給付15萬元押租
    金，共25萬元押租金尚未經被上訴人返還；又伊已於109年1
    月2日通知被上訴人點交系爭房屋，卻因其故意不配合點交
    ，依民法第235條規定，伊不負遲延責任，被上訴人不得依
    系爭租約第13條第3項約定，請求伊給付至交還房屋日止不
    當得利、違約金29萬4,532元；再者，違約金為損害賠償預
    定總額，被上訴人除受有相當於租金之損害外，並無其他損
    害，此部分不應准許；至代墊之水電及瓦斯費，伊不爭執等
    語置辯。
三、原審就被上訴人請求，判決上訴人敗訴，上訴人不服提起上
    訴，並聲明：㈠原判決廢棄；㈡被上訴人在第一審之訴及假執
    行之聲請，均駁回。被上訴人答辯聲明：上訴駁回。
四、兩造不爭執事項（見本院卷第83頁）：
　㈠兩造於104年6月19日簽訂房屋租賃契約書，由上訴人承租被
    上訴人所有之系爭房屋，約定租期為104年6月22日起至105
    年6月21日止。兩造於上開租期屆滿後已按年續訂新租約至1
    08年6月21日，108年6月22日後則視為以不定期限繼續承租
    系爭房屋之租賃關係。
  ㈡兩造間就系爭房屋租賃關係自104年6月至107年6月間之租金
    為5萬元，107年6月後租金為4萬7,000元。
  ㈢兩造合意於108年12月21日終止系爭租約。
  ㈣上訴人於109年3月25日透過上訴人訴訟代理人轉交系爭房屋
    鑰匙1把予被上訴人，並經被上訴人訴訟代理人簽收。
  ㈤被上訴人於109年3月28日進入系爭房屋時，上訴人尚有物品
    留置於系爭房屋內。嗣於同年4月28日，經兩造訴訟代理人
    確認，由上訴人律師事務所助理及上訴人友人取走上訴人所
    遺留物品，清空系爭房屋。　　
五、本院之判斷
　　兩造均同意簡化本件爭點項目（見本院卷第83頁），茲分述
    如下：
　㈠被上訴人主張依各年度租約第4條約定，請求上訴人給付租金
    28萬8,980元本息，是否有據？
　⒈查：
　⑴兩造於104年6月19日簽訂104年租約，由上訴人承租被上訴人
    所有之系爭房屋，約定租期為104年6月22日起至105年6月21
    日止。兩造於上開租期屆滿後已按年續訂新租約至108年6月
    21日，108年6月22日後則視為以不定期限繼續承租系爭房屋
    之租賃關係；自104年6月至107年6月間之租金為5萬元，107
    年6月後租金為4萬7,000元；兩造合意於108年12月21日終止
    系爭租約（見不爭執事項㈠、㈡、㈢）。
　⑵105年房屋租賃契約書第3條約定：租金每個月5萬元，乙方（
    上訴人）不得藉任何理由拖延或拒繳。第4條約定：租金應
    於每月22日以前繳納，每次應繳1個月份，乙方不得藉詞拖
    延（見原審卷第245頁）；及107年租約第4條約定，承租人
    （上訴人）每月租金4萬7000元整，每期應繳納1個月租金，
    並於22日前給付，不得藉任何理由拖延或拒繳，租金支付方
    式：轉帳繳付（見原審卷第53頁），可知兩造間約定之給付
    租金日期為每月22日，每次繳納1個月租金，給付方式為轉
    帳繳付。
  ⑶承上，上訴人自104年6月19日起至108年12月21日止應給付之
    租金總額為264萬6,000元，然上訴人僅以轉帳給付235萬7,0
    20元，此為上訴人所不爭執（見原審卷第146頁、本院卷第8
    0頁），是被上訴人主張依各年度租約第4條之約定，請求上
    訴人給付積欠之租金28萬8,980元（264萬6,000元－235萬7,0
    20元＝28萬8,980元），即屬有據。
　⒉上訴人固抗辯每年續約並無欠租之記載，被上訴人有不行使
    權利之失權效，並有違誠信原則，且被上訴人曾自承上訴人
    僅積欠3個月租金云云。然查：
　⑴按權利之行使，不得違反公共利益，或以損害他人為主要目
    的。行使權利，履行義務，應依誠實及信用方法，民法第14
    8條固有明文。然依前述，兩造間之租金給付方式為轉帳繳
    付，由被上訴人所提出之存摺內頁之租金匯入款，上訴人並
    非每月遵期轉帳，亦曾有一次給付2個月（見原審卷第28頁
    ）、3個月（見原審卷第37、40、41頁），甚或有4個月一次
    給付（見原審卷第39頁），抑或者給付金額並非足額如108
    年2月21日之14萬4000元（見原審卷第43頁，詳後述⑵）之情
    ，可見上訴人確實有未依約給付租金之情，況上訴人亦未提
    出對其有利之已給付全部租金之證據，實難認上訴人確實已
    給付全部租金額；另被上訴人縱使繼續將系爭房屋出租予上
    訴人，並簽訂租約，尚難僅以被上訴人未於系爭租約中記載
    上訴人積欠租金之金額，即認被上訴人已無法行使租金請求
    權，而生失權效；再者，被上訴人為出租人，請求上訴人給
    付積欠之租金，亦非以損害他人為主要目的，係本於適法之
    權利，自無因行使給付租金請求權，即可謂有違誠信原則。
　⑵又依兩造間之line對話紀錄中譯版：「108年6月3日被上訴人
    ：今天是6月3日，我還沒收到租金，請盡快匯入積欠的房租
    。10/22～11/21、11/22～12/21、12/22～01/21、01/22～02/21
    、02/22～03/21、03/22～04/21、04/22～05/21、05/22～06/21
    ，8個月×47000＝＄376,000你已於2月21日付＄144,000你仍欠
    租金376,000－144,000＝＄232,000」（見原審卷第63頁）、「
    6月10日被上訴人：今天是6/10！請盡快付租金。關於一直
    遲付租金這件事我已經快沒有耐心了…」（見原審卷第65頁
    ）、「9月5日被上訴人：房租拜託！！7/22～8/21、8/22～9/
    21或許你最好再多付3個月房租到12/21為止，因為我不想每
    個月催租」（見原審卷第72頁）、「11月28日被上訴人：你
    積欠的租金到目前為止為新台幣＄141,000元（3個月）9/22～
    10/21、10/22～11/21、11/22～12/21這是我最後通知，你最
    好在3天內付清租金…」（見原審卷第79頁），是由上開對話
    紀錄可知，被上訴人僅係在催告上訴人給付107年租約之租
    金，而非就各年度積欠之租金為結算，尚難遽認被上訴人自
    承上訴人僅積欠3個月租金，上訴人前揭所辯，不足為取。
  ㈡被上訴人主張依民法第179條規定及系爭租約第13條第3項約
    定，請求上訴人給付108年12月22日起至109年3月25日止之
    不當得利及違約金共29萬4,532元本息，是否有據？
　⒈按違約金有賠償性違約金及懲罰性違約金，前者以違約金作
    為債務不履行所生損害之賠償總額之預定，債權人除違約金
    外，不得另行請求損害賠償；後者則以強制債務履行為目的
    ，確保債權效力之強制罰，具有懲罰之性質，於債務人違約
    時，債權人除得請求支付違約金外，並得請求履行債務，或
    不履行之損害賠償（最高法院109年度台上字第235號民事判
    決意旨參照）。查，兩造間就系爭房屋租賃關係於108年6月
    22日後則視為以不定期限繼續承租契約（見不爭執事項㈠）
    ，是107年租約屆期後依民法第451條規定，仍依該租約繼續
    契約，而107年租約第13條第1、2、3項約定：㈠租期屆滿或
    租賃契約終止時，承租人應立即將房屋返還出租人並遷出戶
    籍登記。㈡前項房屋之返還，應由租賃雙方共同完成屋況及
    設備之點交手續。租賃之一方未會同點交，經他方定相當期
    限催告仍不會同者，視為完成點交。㈢承租人未依第一項約
    定返還房屋時，出租人得向承租人請求未返還房屋期間之相
    當月租金額外，並得請求相當月租金額1倍（未足1個月者，
    以日租金折算）之違約金至返還日止（見原審卷第55頁），
    是上訴人未於租賃契約終止時交還系爭房屋，除應就未返還
    期間給付相當月租金額外，尚應給付違約金，該違約金之性
    質為債務不履行所生損害之賠償總額之預定。
　⒉又系爭租約於108年12月21日由兩造合意終止，上訴人於109
    年3月25日始透過上訴人訴訟代理人將系爭房屋鑰匙轉交予
    上訴人（見不爭執事項㈣），堪認上訴人確實在系爭租約終
    止後，迄至109年3月25日轉交鑰匙予被上訴人前，未依前開
    租約之約定，與被上訴人共同完成屋況及設備之點交手續，
    則被上訴人自得依前開約定，請求上訴人給付自108年12月2
    2日起至109年3月25日止相當月租金額14萬7,266元（見原審
    卷第193、343頁）及違約金（相當月租金額1倍，未足1個月
    者，以日租金折算）。
　⒊次按民法第252條規定審酌違約金有無過高情事而應否予以酌
    減時，須依一般客觀事實、社會經濟狀況、當事人所受損害
    情形，及就債務人若能如期履行債務時，債權人所得享受之
    一切利益為衡量之標準（最高法院109年度台上字第2821號
    民事判決意旨參照）。查，被上訴人因上訴人未返還系爭房
    屋僅受有租金之損害，為被上訴人所自承（見本院卷第128
    頁），而上訴人雖於109年3月25日將鑰匙交還被上訴人，然
    卻至109年4月28日始將系爭房屋內物品清空，致被上訴人無
    法清空系爭房屋使用收益，是審酌本件如上訴人依系爭租約
    第13條約定履行，被上訴人至少得於該段時間自由使用系爭
    房屋，本院認此部分違約金酌減為4萬7000元，應屬適當。
　⒋至上訴人抗辯本件有民法第235條規定之適用，其不負遲延責
    任云云。查：
　⑴按債務人非依債務本旨實行提出給付者，不生提出之效力。
    但債權人預示拒絕受領之意思，或給付兼需債權人之行為者
    ，債務人得以準備給付之事情，通知債權人，以代提出。民
    法第235條定有明文。準此，債權人預示拒絕受領之意思者
    ，債務人固得以準備給付之事情通知債權人，以代提出，惟
    準備之給付仍須依債務本旨為之。又該但書所謂給付兼需債
    權人之行為者乃指債權人於受領行為以外，兼需為協力之其
    他事實或法律行為，債務人始克完成其給付之情形（最高法
    院108年度台上字第360號、108年度台上字第2152號民事判
    決意旨參照）。
　⑵依前述，系爭租約終止後，上訴人應立即將房屋返還被上訴
    人並遷出戶籍登記，且應由租賃雙方共同完成屋況及設備之
    點交手續，是上訴人負有「返還房屋」、「完成屋況、設備
    點交」義務，被上訴人則負有「受領房屋、設備」之義務。
    而上訴人提出之兩造間line對話紀錄「109年1月2日上訴人
    ：我下禮拜有空可以跟您見面」（見本院卷第107頁）、「1
    09年1月11日上訴人：我下禮拜會離開臺灣，所以如果您沒
    空，我把鑰匙留在管理員那裡。我3個月後回來。」（見本
    院卷第109頁）、「109年1月13日上訴人：清潔人員會把鑰
    匙交給管理員-廚房裡還有留一些東西，還有幾本書，您檢
    查完房子後我會拿走。…我今天就要離開了，5個月都不會回
    來。」（見本院卷第111頁），縱可認上訴人確實有通知被
    上訴人點交系爭房屋，然依109年3月28日現場照片所示，系
    爭房屋內冰箱、櫥櫃、鞋櫃均尚留有甚多上訴人之物品及電
    器（見原審卷第319-321頁），迄至109年4月28日始透過上
    訴人訴訟代理人助理之協助，取走其遺留於系爭房屋之雜物
    ，此亦有返還房屋後之取物證明在卷可按（見原審卷第323
    頁），足認上訴人所為準備之給付即返還系爭房屋之通知並
    未依債務本旨（「返還房屋」、「完成屋況、設備點交」）
    為之，是其抗辯本件有民法第235條規定之適用云云，不足
    為取。
　⒌從而，被上訴人依系爭租約第13條第3項約定，請求上訴人給
    付相當於月租金額之不當得利14萬7,266元及違約金4萬7,00
    0元，共19萬4,266元（14萬7,266元＋4萬7,000元＝19萬4,266
    元），洵屬有據，逾此部分請求，即屬無據。
  ㈢被上訴人依民法第179條規定請求上訴人給付代墊水電費3,09
    6元本息，是否有據？
    按無法律上之原因而受利益，致他人受損害者，應返還其利
    益，民法第179條前段定有明文。查，被上訴人已支付系爭
    租約終止後，上訴人無權占有期間所代墊之水電瓦斯費用，
    共計3,096元，有自來水費、電費、瓦斯費單據為證（見原
    審卷第233-236頁、237-240、241-244頁），上訴人亦表示
    對此並無意見（見本院卷第81頁），是被上訴人依民法第17
    9條規定，請求上訴人返還3,096元，即屬有據。
　㈣上訴人抗辯得抵銷之押租金為何？
　⒈查，105年租約第5條約定：乙方已於前次訂約時，交於甲方
    （被上訴人）10萬元作為押租保證金；107年租約第5條亦約
    定：擔保金（押金）金額為10萬元，已於前次繳納（見原審
    卷第53、245頁），及兩造均不爭執自104年6月22日起，於
    上開租期屆滿後已按年續訂新租約至108年6月21日止（見不
    爭執事項㈠），可知兩造間就系爭房屋之租賃關係均為連續
    並無中斷，則被上訴人於104年租約期滿後之105年租約上記
    載押租金10萬元已於前次交付被上訴人，及於107年租金上
    記載押金10萬元已於前次繳納，與常情相符，堪認上訴人僅
    於104年初次訂約時繳納押租金10萬元予被上訴人。
　⒉上訴人雖抗辯其於104年6月起開始承租系爭房屋時，已交付
    相當於3個月之押租金15萬元予上訴人，又於107年租約時，
    再交付10萬元現金作為押租金，被上訴人應歸還25萬元押租
    金云云。然查，
　⑴按當事人主張有利於己之事實者，就其事實有舉證之責任，
    民事訴訟法第277 條前段定有明文。
　⑵108年6月10日LINE對話紀錄固為「上訴人：你是否有3個月的
    押金？」「被上訴人…⒊我有3個月押金」（見原審卷第66頁
    ），然被上訴人嗣於同月21日line對話紀錄敘明「…如果你
    能在7/21前搬離，那麼2個月的押金就相當於你必須付的租
    金」（見原審卷第67頁），核與前揭105年租約、107年租約
    約定相符，可見被上訴人應係誤以為押租金為3個月，嗣後
    已確認更正該部分訊息，而上訴人復未就另有3個月押租金
    之有利事實舉證以實其說，實難認上訴人除繳納10萬元押租
    金外，尚有另給付15萬元押租金與被上訴人。
　⒊107年租約第13條第4項約定前項金額（未返還房屋期間之相
    當月租金額、違約金）及承租人未繳清之相關費用，出租人
    得由第5條之擔保金（押金）中扣抵（見原審卷第55頁），
    是被上訴人主張由系爭押租金扣抵上開相當於月租金額之不
    當得利及違約金共19萬4,266元，即屬有據。
　⒋綜上，上訴人應給付被上訴人之當於月租金額之不當得利及
    違約金共19萬4,266元，與系爭押租金10萬元抵銷後，上訴
    人依系爭租約第13條第3項約定應給付被上訴人9萬4,266元
    （19萬4,266元－10萬元＝9萬4,266元）。
六、綜上所述，被上訴人依各年度租約第4條，請求上訴人給付
    被上訴人28萬8,980元，及自起訴狀繕本送達翌日即109年1
    月11日起(見原審卷第119頁）；以及依系爭租約第13條第3
    項約定及民法第179條規定，請求上訴人給付被上訴人9萬7,
    362元（9萬4,266元＋3,096元），自109年3月26日起（見原
    審卷第186頁），均至清償日止，按週年利率百分之5計算之
    利息，於法有據，應予准許，逾此部分請求，於法無據，應
    予駁回。原審就上開不應准許（逾9萬7,362元）部分，為上
    訴人敗訴判決，自有未洽，上訴論旨指摘原判決此部分不當
    ，求予廢棄改判，為有理由，由本院廢棄改判如主文第二項
    所示。至於上開應准許部分，原審為上訴人敗訴之判決，並
    無不合。上訴人仍執陳詞，指摘原判決此部分不當，求予廢
    棄改判，為無理由，應駁回其上訴。。
七、本件事證已臻明確，兩造其餘之攻擊或防禦方法及所用之證
    據，經本院斟酌後，認為均不足以影響本判決之結果，爰不
    逐一論列，附此敘明。
八、據上論結，本件上訴為一部有理由、一部無理由，依民事訴
    訟法第450條、第449條第1項、第79條，判決如主文。
中　　華　　民　　國　　110 　年　　6 　　月　　29　　日
                  民事第二十庭  
                      審判長法　官  周祖民
　　　　　　　　　　　  　  法　官  馬傲霜
　　　　　　　　　　　  　  法　官  林玉蕙
正本係照原本作成。
不得上訴。
中　　華　　民　　國　　110 　年　　6 　　月　　29　　日

                            書記官  鄭淑昀